【裁判字號】    98,重上,28
【裁判日期】    980408
【裁判案由】    拆屋還地
【裁判全文】
臺灣高等法院臺中分院民事判決          98年度重上字第28號
    上  訴  人  己○○
                丁○○
                庚○○
                乙○○
                戊○○
    上五人共同
    訴訟代理人  林益輝  律師
    被  上訴人  台灣農林股份有限公司
    法定代理人  丙○○
    訴訟代理人  辛○○
                甲○○
上列當事人間請求拆屋還地事件，上訴人對於民國97年12月02日
臺灣南投地方法院97年度訴字第63號第一審判決提起上訴，本院
於98年03月25日言詞辯論終結，茲判決如下：
    主  文
上訴駁回。
第二審訴訟費用由上訴人負擔。
    事  實
一、上訴人聲明求為判決：(一)原判決不利於上訴人部分廢棄。(二)
    上開廢棄部分，被上訴人於第一審之訴及假執行之聲請均駁
    回。(三)第一、二審訴訟費用由被上訴人負擔。其陳述除與原
    判決記載相同者予以引用之外，另補稱：
  (一)按「租賃期限屆滿後，承租人仍為租賃物之使用收益，而出
    租人不即表示反對之意思者，視為不定期限繼續契約」，民
    法第451 條定有明文。又最高法院47年台上字第1568號判例
    意旨亦揭示：「被上訴人於租期屆滿後仍為租賃耕地之耕作
    收益，而上訴人不即表示反對之意思，依耕地375 減租條例
    第1條適用民法第451條之規定，視為以不定期限繼續契約，
    雖其租佃期間可由兩造續訂，但依同條例規定不得少於6 年
    ，兩造租賃關係既在存續中，則上訴人縱能自任耕作，要不
    能謂有收回耕地之原因」。是本件兩造間之耕地租賃關係，
    於租期屆滿後被上訴人並無表示反對之意思，應已視為不定
    期限租賃契約。又兩造間之耕地租賃契約既應優先適用耕地
    375 減租條例之相關規定處理，即租佃爭議應依該條例第26
    條規定先行調解。本件兩造間之耕地租佃之爭議並未經埔里
    鎮公所耕地租佃委員會及南投縣耕地租佃委員會調解調處，
    被上訴人即向原審法院提起本件訴訟，當有違民事訴訟法第
    249條第1項第6款之規定。
  (二)關於上訴人己○○、戊○○部分：原審判決認定上訴人己○
    ○所占用被上訴人所有座落於南投縣埔里鎮○○段0000-000
    、1018-5、1018-4等地號土地上之區域，為如原審判決附圖
    一所示編號0000-000(A)部分面積539平方公尺之私設農路、
    編號0000-000(B)部分面積28平方公尺之磚造房屋、編號000
    0-000(C)部分面積185平方公尺之土角厝、編號0000-000(E)
    部分面積72平方公尺之木屋、編號0000-000(F)部分面積282
    平方公尺之埕、編號0000-000(G) 部分18,551平方公尺之檳
    榔樹、編號1018- 5(A)部分面積13平方公尺之私設農路、10
    18-5(B)部分面積6平方公尺之磚造房屋、1018-5(C) 部分面
    積29平方公尺之土角厝、1018-5(D)部分面積364平方公尺之
    檳榔樹、1018-4部分面積87平方公尺之檳榔樹等所在基地部
    分云云。然查，上訴人己○○所占用土地範圍，實際上僅止
    於上證1-己○○所占用土地範圍圖影本乙紙所示斜線區域部
    分而已，其中關於原審判決附圖一所示編號0000-000(G) 部
    分基地，絕大多數並不在上訴人己○○之占有使用中，此並
    有證人林添城、林色、林塗等人可為明證。是原審判決就上
    訴人己○○所實際占有使用之上揭地號土地範圍、面積等之
    認定，及所認應交還予被上訴人之上揭地號土地範圍、面積
    等之諭知，顯俱有違誤。次查，上訴人己○○早自日據時代
    起，即占有上揭0000-000、1018-5、1018-4等地號土地之部
    分區域進行墾殖，且於台灣光復，前揭地號土地收歸台灣茶
    葉公司魚池茶場所有後，猶繼續占有使用前揭地號土地如上
    證1 所示區域，並就此向台灣茶葉公司魚池茶場繳交實物代
    金，充作占有使用前揭地號土地如上證1 所示區域之代價，
    有上證2-台灣茶葉公司魚池茶場所出具之39.06.24、39.08.
    11、39.08.15收據影本三紙附呈可證。且觀諸前揭收據之「
    款別」欄均係記載為「收征砂糖代金」、「征收實物樹薯代
    金」、「征收實王萊代金」等文，顯徵上訴人己○○與台灣
    茶葉公司魚池茶場間就上揭地號土地如上證1 所示區域之占
    有墾殖，存有「支付使用土地代價」之事實。應認雙方間就
    上訴人己○○所占有墾殖之上揭地號土地之部分區域存有耕
    地租賃契約，要甚灼然。雖上揭上證2 之收據影本三紙其上
    並未明確記載使用土地地號，惟上訴人己○○早自日據時代
    以來，即占有上揭0000-000、1018-5、1018-4等地號土地之
    如上證1 所示區域進行墾殖迄今，此外，並未在他處區域進
    行耕作，是該等單據所載代金自係就前揭地號土地如上證 1
    所示區域之占有耕作墾殖所予繳交無疑。再台灣茶葉公司後
    改組成立隸屬於台灣農林股份有限公司即被上訴人之台灣農
    林股份有限公司茶葉分公司，有台灣省政府59.10.24日府人
    丙字第99010 號函影本在卷可稽。依公司法規定，因合併而
    消滅之公司，其權利義務，應由合併後存續或另立之公司承
    受，準此，台灣茶葉公司之一切權利義務自應由嗣後存立之
    被上訴人概括承受。姑不論是否因就相關耕地租賃事項交接
    未臻詳細，而致被上訴人未悉上情，惟台灣茶葉公司魚池茶
    場既與上訴人己○○間，就上揭地號土地如上證1 所示區域
    之占有墾殖，存有耕地租賃契約，則被上訴人自應承受前揭
    耕地租賃契約之一切權利義務。由於上揭耕地租賃契約之存
    續期間，或因年代已久、或以相關文件流失，而未可查考。
    惟被上訴人既未合法終止上揭耕地租賃契約，復未有何依法
    得收回自耕之情事，則依耕地375 減租條例所定，縱然上揭
    耕地租賃契約之租期早已屆滿，然上訴人既無不願繼續承租
    之情，被上訴人依據前揭條例所定，即無拒絕之理，而依法
    應續訂租約。是上訴人己○○就上揭地號土地如上證1 所示
    區域之占有墾殖之耕地租賃契約迄今猶尚存在，洵堪認定。
    另上訴人己○○與被上訴人間，就上揭地號土地如上證1 所
    示區域之占有墾殖，依據耕地375 減租條例所定，既猶有耕
    地租賃契約存在，則上訴人為欲便利在該等區域之墾殖耕作
    ，而在原審判決附圖一所示0000-000(D) 部分建蓋供作倉庫
    使用之鐵皮屋乙間，自無不可之理。是原審判命上訴人己○
    ○應交還上揭地號土地之占有墾殖區域予被上訴人，顯有違
    誤，及諭命其中鐵皮屋之管理者即上訴人戊○○（上訴人己
    ○○之子）應將該鐵皮屋拆除，並將座落基地交還與被上訴
    人，顯有未洽，應予廢棄改判，駁回被上訴人在第一審之訴
    及假執行之聲請。
  (三)關於上訴人丁○○、乙○○部分：原判決命上訴人丁○○應
    將其所無權占用，坐落南投縣埔里鎮○○段1018-48、1018-
    13地號土地上如附圖二所示編號1018-48(B)部分面積145 平
    方公尺之私設農路、編號1018-48(C)部分面積34平方公尺之
    私設農路、編號1018-48(D)部分面積77平方公尺之棚架、編
    號1018-48(E)部分面積3447平方公尺之檳榔樹、編號1018-1
    3(A)部分面積12平方公尺之私設農路、1018-13(B)部分面積
    405 平方公尺之芭樂樹等所在基地交還被上訴人云云。惟上
    訴人之外祖父葉康山早於37至39年間，即曾向台灣茶葉公司
    魚池茶場承租上揭地號土地，以為耕作墾殖，有38.06.04、
    39.09.11等之收據兩紙，可資證明。雖原審質疑前揭兩紙收
    據並未記載使用土地地號，但前揭收據之「款別」欄明確記
    載「水頭農場私墾山地」文句，且上訴人之外祖父葉康山早
    於37至39年間所為墾殖者亦僅為南投縣埔里鎮○○段上揭地
    號土地，此外，並未曾於他處進行耕作，是該等收據所載代
    金自係就前揭地號土地之占有耕作墾殖所予繳交，當無疑慮
    。原審判決就此所為認定，無寧太過率斷草略。查台灣茶葉
    公司之一切權利義務應由嗣後存立之被上訴人概括承受，已
    如前述。是以，姑不論是否因就相關耕地租賃事項交接未臻
    詳細，而致被上訴人未悉上情，惟台灣茶葉公司魚池茶場既
    與上訴人丁○○之外祖父葉康山間，就上揭地號土地之占有
    墾殖，存有耕地租賃契約，則被上訴人自應承受前揭耕地租
    賃契約之一切權利義務。又關於上揭耕地租賃契約之存續期
    間，或因年代已久、或以相關文件流失，而未可查考。惟被
    上訴人既未合法終止上揭耕地租賃契約，復未有何依法得收
    回自耕之情事，則依耕地375 減租條例所定，縱然上揭耕地
    租賃契約之租期早已屆滿，然上訴人既無不願繼續承租之情
    ，被上訴人依據前揭條例所定，即無拒絕之理，而依法應續
    定租約。是上訴人就上揭地號土地之占有墾殖之耕地租賃契
    約迄今猶尚存在，應堪認定。另上訴人丁○○與被上訴人間
    ，就上揭地號土地之占有墾殖，依據耕地375 減租條例所定
    ，既猶有耕地租賃契約存在，則上訴人為欲便利在該等區域
    之墾殖耕作，而在原審判決附圖二所示1018-48(A)部分建蓋
    磚造房屋乙間，應無不可之理。故原判決諭命上訴人丁○○
    應交還上揭地號土地之占有墾殖區域予被上訴人，及上開磚
    造房屋之管理者即上訴人乙○○應將該磚造房屋拆除，並將
    座落基地交還與被上訴人，均有違誤。
  (四)關於上訴人庚○○部分：原判決命上訴人庚○○應將其所無
    權占用，座落於南投縣埔里鎮段1036-8地號土地上如附圖三
    所示編號1036-8(A)部分面積92平方公尺之鐵皮屋、編號103
    6-8(D)部分面積459 平方公尺等基地交還被上訴人云云。惟
    上訴人庚○○之先祖早自日據時代起，即占有使用上揭地號
    土地，嗣台灣光復後，上揭地號土地由台灣省政府接收，上
    訴人庚○○之父劉明德即於42.03.28日向台灣省政府承租上
    揭地號土地，有台灣省公有耕地租賃契約影本在卷可憑。是
    上訴人庚○○之父劉明德就上揭地號土地之耕作墾殖確實存
    有耕作租賃契約，彰然明甚。雖上揭租賃契約書第3條第2項
    定有：「前項租賃期間屆滿時雙方同意繼續者應另行訂立新
    約」等文。然「耕地租約於租期屆滿時，除出租人依本條例
    收回自耕外，如承租人願繼續承租者，應續訂租約」，耕地
    375 減租條例第20條定有明文。被上訴人關於上揭地號土地
    並無有何依法得收回自耕之情事，則依前揭耕地375 減租條
    例第20條所定，縱上揭耕地租賃契約之租期早已屆滿，但上
    訴人既無不願繼續承租之情，被上訴人依據前揭條例所定，
    即無拒絕之權，而依法應予續定租約。此乃上該條例基於保
    障耕地租佃戶之權益所為強制規定，尚難任由被上訴人率以
    上揭租賃契約書第3條第2項所定逕予排除，並有最高法院51
    年台上字第1858號判例要旨：「耕地租約於租期屆滿時，除
    出租人依本條例收回自耕外，如承租人願繼續承租者，應續
    訂租約，耕地375 減租條例第20條有明文。故租約期滿時，
    承租人如有請求續租之事實，縱為出租人所拒絕，租賃關係
    亦非因租期屆滿而當然消滅」可參。是被上訴人依法既負有
    與當時之承租人即上訴人之父劉明德續定租約之義務，自難
    率以上訴人之父劉明德於42年間未與被上訴人另訂新約，遽
    認雙方間之耕地租賃契約已然於42年間期滿屆止，則上訴人
    庚○○就上揭地號土地之占有墾殖之耕地租賃契約迄今自然
    猶尚存在，要屬當然。從而，原審判命上訴人庚○○應交還
    上揭地號土地之占有墾殖區域予被上訴人，顯有違誤。
二、被上訴人聲明求為判決：(一)上訴駁回。(二)第二審訴訟費用由
    上訴人負擔。(三)如受不利判決，願供擔保請准宣告免為假執
    行。其陳述除與原判決記載相同者予以引用外，另補稱：
  (一)關於上訴人己○○、戊○○部分：1.查原審法官曾就系爭土
    地面積範圍之測量結果向上訴人己○○再三確認無誤，此有
    原審判決書第5頁所載兩造不爭執事實第2點可稽。且原審複
    丈成果圖乃上訴人己○○於現場勘測時，會同原審法官、地
    政人員與被上訴人訴代共同指界，相關地上物之使用範圍均
    經上訴人己○○親自確認，倘確如上訴人辯稱原審判決附圖
    一所示編號0000-000(G) 部分絕大多數並非其使用（此為假
    設），那何以上訴人己○○於現場為完全相反之意思表示？
    被上訴人於原審主張上訴人己○○所佔有使用之範圍為前案
    之訴訟標的，既經兩造主張、辯論，並經法院於判決理由中
    為判斷，當事人不得於後訴訟任作相反之判斷或主張，使符
    民事訴訟法之誠信原則。據此以言，上訴人己○○不得於本
    訴訟中再主張上開訴訟標的範圍有誤，不得對抗上訴人云云
    。2.上訴人所提上證一占用土地範圍圖記載為民國59年所製
    ，距今已近40年，無論其真實性為何，已無法證明現今使用
    狀況，亦無從對抗原審現場實測之複丈成果圖。3.上訴人己
    ○○所提上證2 之三紙收據，並無記載任何租金字樣及地號
    位置。假設有租約關係，應清楚記載繳納何筆地號之租金，
    以確認承租人耕作範圍為何，否則如同放任其使用土地，有
    違經驗法則。且該三紙收據金額皆不相同，與租金為固定金
    額之常情不符。況其上均載有「私墾山地」、「處理私墾山
    地農戶」一詞。顯然上訴人己○○為私自使用土地，縱使被
    上訴人曾收受己○○繳納之代金，亦為損害賠償金之性質，
    絕非租金，更無從認定上訴人己○○與被上訴人間尚有租賃
    關係存在。是上訴人己○○與被上訴人間於系爭土地並無租
    約關係存在，其占有使用系爭土地即屬無權占有，被上訴人
    原審判命拆屋還地，於法自無不合。
  (二)關於上訴人丁○○、乙○○部分：查被上訴人從未出租系爭
    土地予訴外人葉康山或上訴人丁○○。上訴人丁○○於上訴
    理由狀諉稱「上訴人外祖父葉康山早於民國37至39年間，即
    向台灣茶葉公司魚池茶場承租上揭地號土地」，並非屬實，
    上訴人丁○○亦未提出事證以實其說；其所提兩紙收據，因
    未記載任何租金字樣與地號位置，無法證明與系爭土地有任
    何關聯，上訴人以反面思考方式一言以蔽之，殊不足採；縱
    使上開收據與系爭土地有關（此為假設）亦因該兩紙收據金
    額皆不相同，且均載有「私墾山地」一詞，足見並非繳納租
    金。即使被上訴人曾收受葉康山繳納之代金，亦為損害賠償
    金之性質，絕非租金，更無從認定被上訴人有出租系爭土地
    予訴外人葉康山之意思。被上訴人既與訴外人葉康山或上訴
    人丁○○間均無租約關係，上訴人丁○○自稱繼受租約之相
    關主張，顯不足採；另上訴人乙○○於原審中自承於原審判
    決附圖二所示1018-48（A）乙間磚造平房有所有權，對房屋
    座落土地為被上訴人所有亦不爭執，則被上訴人訴請其拆除
    地上物並返還土地，即屬於法有據。
  (三)關於上訴人庚○○部分：被上訴人所有之南投縣埔里鎮○○
    段1036-8地號於40.02.28第一次登記以來其地目即為建，而
    上訴人庚○○所提出之租約所載之地目為田；且系爭租約開
    宗明義即為台灣省公有耕地租賃契約，豈有夾雜建地出租之
    理？況該租約上所登載之面積亦與謄本上所登載之面積有異
    （謄本所載面積0.0640公頃，與租約上無一相同）；且上訴
    人庚○○亦於陳情書中指稱，其所承租之土地為田，用以種
    植稻米，而現今1036-8地號上僅有鐵皮屋、棚架、雜樹，與
    其所指稱之地貌大不相同，因此上訴人庚○○諉稱雙方就系
    爭土地有租約關係存在應非事實。退萬步言，縱使被上訴人
    與上訴人庚○○之父劉明德間就系爭土地有租約關係，按「
    租賃期間：自民國四十二年一月一日至民國四十七年十二月
    三十一日止共計六年。前項租賃期間屆滿時雙方同意繼續者
    應另行訂立新約」，系爭台灣省公有耕地租約第三條定有明
    文。因此，縱使被上訴人公司繼受台灣省政府之租約，期限
    亦至民國四十七年十二月三十一日即終止，此有92年台上字
    1755號判決可稽。上訴人庚○○亦自承民國四十七年起不願
    續訂租約即未再繳納租金，故上訴人庚○○之父就系爭土地
    縱有租約，應於契約屆滿時即47年12月31失其效力，此有原
    審判決書第八頁第四行起可供參照。兩造現已無租約關係存
    在，彰彰甚明。按承租他人非農、漁、牧地供耕作之用者，
    既非耕地租用，自無耕地375 減租條例規定之適用（最高法
    院88年台上字第1號判例參照）。本件系爭1036-8 地號土地
    自始地目即為建，並無耕地375減租條例適用之餘地。
  (四)本件不論被上訴人與上訴人己○○、丁○○及乙○○間是否
    有租賃關係存在，渠三人等皆於本案之訴訟標的上搭蓋建物
    ，誠屬不自任耕作，違反耕地375 減租條例第16條之規定，
    不待被上訴人主張，其租約當然向後失其效力。是本件縱認
    兩造間應成立租賃關係，亦因上訴人搭建房屋自住，違反法
    律規定，依法被上訴人得收回系爭土地。
    理  由
一、被上訴人主張：坐落南投縣埔里鎮○○段0000-000、1018-5
    、1018-4、1018-48、1018-13、1036-8地號之系爭土地係被
    上訴人所有，而上訴人等人與被上訴人間並無任何合法使用
    系爭土地之法律關係，上訴人竟在系爭土地上興建地上物。
    其中上訴人己○○擅自在系爭0000-000、1018-5、1018-4地
    號土地上建造私設農路、磚造房屋、土角厝、木屋、埕等地
    上物，並種植檳榔樹；上訴人陳文鶱即上訴人己○○之子擅
    自在系爭0000-000地號土地上建造鐵皮屋；上訴人丁○○則
    擅自在系爭1018-48、1018-13地號土地上興建磚造房屋、私
    設農路、棚架，並種植檳榔樹及芭樂樹，嗣將磚造房屋出賣
    予上訴人乙○○；上訴人庚○○則擅自在系爭1036-8地號土
    地上建造鐵皮屋及種植雜樹。嗣被上訴人知悉上情後，分別
    以存證信函促請上訴人等停止上開不法行為，幾經催討亦未
    獲置理。上訴人等上開所為，實已嚴重侵害被上訴人之權益
    。而被上訴人與上訴人等人及上訴人丁○○之外祖父葉康山
    及上訴人庚○○之祖父劉明德之間皆無任何租賃關係，上訴
    人丁○○、己○○所提出之收據亦無土地地號之記載，無法
    證明為系爭土地之租金；而系爭1036-8地號土地登記簿謄本
    所載之地目為建、面積為640 平方公尺，核與上訴人庚○○
    所提出之民國42年03月28日台灣省公有耕地租賃契約書所載
    之同地號土地之地目及面積不同。況該租賃契約之租賃期限
    係自42年1月1日起至47年12月31日止，並約定期間屆滿時雙
    方同意繼續者應另行訂立新約，是縱被上訴人繼受該租約之
    效力，該租賃契約亦因期限屆至未訂新約而消滅，被上訴人
    與上訴人庚○○間既無租賃關係，自無適用耕地三七五減租
    條例所規定之調處程序。為此乃本於民法第767 條之規定，
    請求上訴人等應將系爭土地上之上述建物拆除，並將系爭土
    地返還予被上訴人（被上訴人請求上訴人庚○○拆除1036-8
    地號土地上如附圖三所示編號1036-8(B)、1036-8(C)部分之
    棚架部分，原審為被上訴人敗訴判決後，未據被上訴人聲明
    不服）。
二、上訴人分別以：（己○○、陳文鶱）上訴人己○○自日據時
    代即占有系爭0000-000、1018-5、1018-4地號土地開墾，上
    訴人己○○於土地上所興建之建物也有依法繳納房屋稅，應
    屬合法建物，其中如原判決附圖一所示編號 0000-000（D）
    部分之鐵皮屋為上訴人陳文鶱所建。且上訴人己○○曾於69
    年間向被上訴人之前身台灣農林公司魚池茶場繳納租金；（
    丁○○）上訴人丁○○的外祖父葉康山在民國37年至39年間
    向臺灣茶業公司魚池茶廠承租系爭1018-48、1018-13地號土
    地，並繳納實物、代金給該公司，兩造間仍有租賃關係。又
    上訴人己○○所占用土地範圍，實際上僅止於上證1-己○○
    所占用土地範圍圖影本乙紙所示斜線區域部分而已，其中關
    於原審判決附圖一所示編號0000-000(G) 部分基地，絕大多
    數並不在上訴人己○○之占有使用中，原審判決就上訴人己
    ○○所實際占有使用之上揭地號土地範圍、面積等之認定，
    及所認應交還予被上訴人之上揭地號土地範圍、面積等之諭
    知，顯俱有違誤；（乙○○）上訴人乙○○所有如原判決附
    圖二所示之編號1018-48（A）建物為政府依法課徵房屋稅，
    屬合法存在之建物，且上訴人乙○○係向上訴人丁○○所買
    受；（庚○○）上訴人庚○○之祖先自日據時代起即占有使
    用系爭1036-8地號土地，台灣光復後由政府接收，上訴人之
    父即於民國42年間向台灣省政府承租，但上開土地原應由上
    訴人之父放領取得，嗣因政府作業疏失，未將上開土地依政
    策通知上訴人之父辦理公地放領。上開土地原由省營事業之
    被上訴人管理，嗣又於民國44年將被上訴人轉為民營，上開
    土地亦於47年05月間登記為被上訴人所有，然租賃契約於47
    年12月間方期滿。被上訴人嗣於更新租賃契約前向上訴人之
    父表示須種植紅茶，而上訴人之父不願僅種植紅茶，故未與
    被上訴人訂立新租賃契約。被上訴人現全面收回土地，實不
    合理，應再與上訴人協商。況系爭土地上之棚架係上訴人叔
    叔建造的，現在已將權利賣給第三人，上訴人所有之部分僅
    有如原判決附圖三所示編號1036-8(A)、編號1036-8(D)部分
    之地上物等語，資為抗辯。
三、兩造前揭主張及抗辯，惟雙方於原審就系爭六筆土地為被
    上訴人所有。上訴人己○○在系爭0000-000、1018-5、10
    18-4地號上建有如附圖一所示編號0000-000(A)部分面積539
     平方公尺之私設農路、編號0000-000(B)部分面積28平方公
    尺之磚造房屋、編號0000-000(C)部分面積185平方公尺之土
    角厝、編號0000-000(E) 部分面積72平方公尺之木屋、編號
    0000-000(F)部分面積282平方公尺之埕，並種植編號0000-0
    00(G)部分18551平方公尺之檳榔樹，而占用前開基地。上
    訴人陳文鶱在系爭0000-000地號土地上建有如附圖一所示編
    號0000-000(D)部分面積271平方公尺之鐵皮屋，而占用前開
    基地。上訴人丁○○在系爭1018-48、1018-13地號土地上
    建有如附圖二所示之1018-48(B)部分面積145 平方公尺之私
    設農路、編號1018-48(C)部分面積34平方公尺之私設農路、
    編號1018-48(D)部分面積77平方公尺之棚架、編號 1018-13
    (A) 部分面積12平方公尺之私設農路，及種植編號 1018-48
    (E) 部分面積3447平方公尺之檳榔樹、編號1018-13(B)部分
    面積405平方公尺之芭樂樹，而占用前開基地。系爭1018-
    48地號土地上如附圖二所示編號1018-48(A)部分面積103 平
    方公尺之磚造房屋原為上訴人丁○○所有，嗣轉讓予上訴人
    乙○○所有，上訴人乙○○並占有使用前開基地。系爭10
    36-8土地上如附圖三所示編號1036-8(A) 部分面積92平方公
    尺之鐵皮屋、編號1036-8(D)部分面積459平方公尺之雜樹為
    上訴人庚○○所有，而占用前開基地之事實，均已不爭執。
    而上訴人己○○所占用土地範圍，原審法官曾既就系爭土地
    面積範圍之測量結果向上訴人己○○再三確認無誤，並據以
    列為兩造不爭執事實。且原審複丈成果圖乃上訴人己○○於
    現場勘測時，會同原審法官、地政人員與被上訴人訴代共同
    指界，相關地上物之使用範圍均經上訴人己○○親自確認無
    誤。則上訴人己○○嗣於本審為相反之主張，提出上證一占
    用土地範圍圖，謂其所占用土地範圍，實際上僅止於上證1-
    己○○所占用土地範圍圖影本乙紙所示斜線區域部分而已，
    其中關於原審判決附圖一所示編號0000-000(G) 部分基地，
    絕大多數並不在上訴人己○○之占有使用中云云。然上訴人
    所提上證一占用土地範圍圖記載為民國59年所製，距今已近
    40年，無論其真實性為何，已無法證明現今使用狀況，尚難
    憑以為其有利之認定，是上訴人己○○所辯上情，殊無足採
    。是本件應予審酌之重點，在於上訴人等人占用系爭土地是
    否有合法權源？被上訴人主張系爭六筆土地為其所有，上訴
    人等人並無任何合法使用系爭土地之法律關係，乃本於民法
    第767 條之規定，請求上訴人等應將系爭土地上之建物拆除
    ，並將系爭土地返還予被上訴人，有無理由？爰分析審酌如
    下：
  (一)按以無權占有為原因，請求返還土地者，占有人對土地所有
    權存在之事實無爭執，而僅以非無權占有為抗辯者，土地所
    有權人對其土地被無權占有之事實無舉證責任，占有人自應
    就其取得占有係有正當權源之事實證明之（最高法院85年度
    台上字第1120號判決意旨參照）。本件上訴人等對被上訴人
    就系爭土地有所有權之事實不爭執，雖抗辯係自日據時代起
    即占有系爭土地及在土地上建造房屋或係向前手購買土地及
    房屋云云，仍應對其占有系爭土地係有正當權源之事實負舉
    證之責。
  (二)上訴人己○○固提出所謂繳租收據，辯稱先前曾繳納系爭土
    地之租金，地上建物亦有依法繳納房屋稅云云。然租賃契約
    係雙方當事人就租賃要件之意思合致而成立，所謂租賃要件
    ，指一方同意以物租與他方使用收益，他方同意支付租金而
    言。上訴人己○○所提台灣茶葉公司魚池茶場所出具39.06.
    24、39.08.11、39.08.15收據，「款別」欄分別記載「收征
    砂糖代金」、「征收實物樹薯代金」、「征收實王萊代金」
    等文字，但該三紙收據，均無記載任何租金字樣及地號位置
    ，其金額皆不相同，且其上均載有「私墾山地」、「處理私
    墾山地農戶」之文字，依其文義顯係私墾土地使用之意，是
    縱使被上訴人曾收受己○○繳納之代金，亦為損害賠償金之
    性質，並非租金，無從認定上訴人己○○與被上訴人間有租
    賃關係存在。而上訴人己○○所提台灣農林公司魚池茶場於
    69年12月17日開具，內容記載為「茲收到己○○先生認繳佔
    用本公司水頭農區土地過去不當得利，每公頃以新台幣壹萬
    元計算，按照佔用面積計認繳新台幣壹萬伍仟玖佰陸拾元正
    」之收據，其上並無記載租金文字，亦未記載台灣農林公司
    魚池茶場同意出租、出租之土地或租賃期限等文字。是上訴
    人己○○於69.12.17縱有支付台灣農林公司魚池茶場15,960
    元，但此筆款項僅係台灣農林公司魚池茶場向上訴人己○○
    收受其佔用土地之不當利益，仍無從憑此收據遽認上訴人己
    ○○與台灣農林公司魚池茶場間就系爭土地有租賃關係存在
    。至房屋稅乃係國家依法按建物價值課徵之稅收，與建物基
    地是否有合法占用使用權源，並無關連。是上訴人己○○、
    陳文鶱抗辯早自日據時代，即占有系爭土地進行墾殖，且於
    台灣光復，系爭土地收歸台灣茶葉公司魚池茶場所有後，猶
    繼續占有使用，並就此向台灣茶葉公司魚池茶場繳交實物代
    金，充作占有使用系爭土地之代價，應認雙方間就上訴人己
    ○○所占有墾殖土地之部分存有耕地租賃契約云云，不足遽
    採。
  (三)上訴人丁○○、乙○○抗辯：上訴人丁○○之外祖父葉康山
    曾在民國37年至39年間向臺灣茶業公司魚池茶廠承租系爭土
    地，且為欲便利在該等土地墾殖耕作，而建蓋磚造房屋，應
    無不可云云。然查，上訴人丁○○提出之38年6月4日、39年
    09月11日兩紙收據並未記載使用土地之地號，且其所載之款
    別分別為「37年度水頭農場私墾山地繳實物代金」、「39年
    度處理私墾山地農戶徵收實物樹薯代金」，並非租金等字樣
    ，而兩紙收據之金額又不同，此與租金通常為固定金額之常
    情不符，且其上均載有「私墾山地」、「處理私墾山地農戶
    」之文字，依其文義顯係私墾土地使用之意，是縱使被上訴
    人曾收受葉康山繳納之代金，亦為損害賠償金之性質，並非
    租金，無從認定上開款項係屬租金，或葉康山與被上訴人間
    有租賃關係存在。上訴人丁○○未能就其占有系爭土地有合
    法使用權源舉證證明，上訴人乙○○自上訴人丁○○處取得
    系爭土地上如附圖二所示1018之48(A) 部分之磚造房屋，亦
    難認有合法使用房屋基地權源。至該建物是否依法課徵房屋
    稅，亦與房屋所有權人對建物基地是否有使用權源無關。是
    上訴人丁○○、乙○○所辯亦無足採。
  (四)上訴人庚○○抗辯：系爭土地為其祖父劉明德於42年間向台
    灣省政府所承租，兩造間仍有租賃關係，並提出台灣省公有
    耕地租賃契約書一紙為證。然按民法第451 條所定出租人於
    租期屆滿後須即表示反對之意思，始生阻止續租之效力。意
    在防止出租人於租期屆滿後，明知承租人就租賃物繼續使用
    收益而無反對之表示，過後忽又主張租賃關係消滅，使承租
    人陷於窘境而設，並非含有必須於租期屆滿時，始得表示反
    對之意義存在。故於訂約之際，訂明期滿後絕不續租，或續
    租應另訂契約者，仍難謂不發生阻止續約之效力，此最高法
    院55年台上字第276 號著有判例可資參照。上訴人庚○○所
    提上開契約書，固記載租賃土地標示系爭1036-8地號，惟被
    上訴人所有該水頭段1036-8地號係於40.02.28第一次登記，
    當時其地目即為建，與上訴人庚○○所提出之租約所載之地
    目為田不同，且租約上所載之面積無一與謄本上所登載之面
    積相符。況系爭1036-8地號土地上現僅有鐵皮屋、棚架、雜
    樹，亦非作耕地使用。而觀之該契約第三條：「租賃期間：
    自民國四十二年一月一日至民國四十七年十二月三十一日止
    共計六年。前項租賃期間屆滿時雙方同意繼續者應另行訂立
    新約」，即表明續租應另訂契約之意，則揆諸前開最高法院
    判例意旨，雙方於契約期滿並未更新契約，契約即已終止，
    承租人應交還土地，亦即依上開續租應另訂契約之約定，即
    有發生阻止不定期租賃契約發生之效力。上訴人庚○○自承
    被上訴人欲與其父重新訂約時，因上訴人之父不願種植紅茶
    ，致未與被上訴人訂立租賃契約等語，準此，縱上訴人之祖
    父與系爭土地當時所有權人台灣省政府間就系爭土地訂有上
    開租賃契約，惟應於契約屆滿時即47年12月31日失其效力，
    嗣又未與被上訴人訂立新的租賃契約，則上訴人庚○○嗣繼
    續占有系爭土地，自屬無權占有。從而，上訴人庚○○所辯
    上情，尚無足取。
四、綜上所述，系爭土地既為被上訴人所有，上訴人等復未能就
    其占有使用系爭土地有正當權源，予以舉證證明。則被上訴
    人本於所有權之作用，請求上訴人等將地上物拆除並返還土
    地，於法有據，應予准許。原審判命上訴人己○○應將坐落
    南投縣埔里鎮○○段0000-000、1018-5、1018-4等地號土地
    上之區域，如附圖一所示編號0000-000(A)部分面積539平方
    公尺之私設農路、編號0000-000(B) 部分面積28平方公尺之
    磚造房屋、編號0000-000(C)部分面積185平方公尺之土角厝
    、編號0000-000(E)部分面積72平方公尺之木屋、編號0000-
    000(F)部分面積282平方公尺之埕、編號0000-000(G)部分18
    ,551平方公尺之檳榔樹、編號1018- 5(A)部分面積13平方公
    尺之私設農路、1018-5(B)部分面積6平方公尺之磚造房屋、
    1018-5(C)部分面積29平方公尺之土角厝、1018-5(D)部分面
    積364 平方公尺之檳榔樹、1018-4部分面積87平方公尺之檳
    榔樹除去，並將基地交還被上訴人；上訴人陳文鶱應將坐落
    南投縣埔里鎮○○段0000-000地號土地上如附圖一所示編號
    0000-000(D)部分面積271平方公尺之鐵皮屋拆除，並將基地
    交還被上訴人；上訴人丁○○應將坐落南投縣埔里鎮○○段
    1018-48、1018-3地號土地上如附圖二所示編號 1018-48(B)
    部分面積145 平方公尺之私設農路、編號1018-48(C)部分面
    積34平方公尺之私設農路、編號1018-48(D)部分面積77平方
    公尺之棚架、編號1018-48(E)部分面積3447平方公尺之檳榔
    樹、編號1018-13(A)部分面積12平方公尺之私設農路、1018
    -13(B)部分面積405平方公尺之芭樂樹除去，並將基地交還
    被上訴人；上訴人乙○○應將坐落南投縣埔里鎮○○段1018
    -48地號土地上如附圖二所示編號1018之48(A)部分面積 103
    平方公尺之磚造房屋拆除，並將基地交還被上訴人；上訴人
    庚○○應將坐落南投縣埔里鎮○○段1036-8地號土地上如附
    圖三所示編號1036-8(A) 部分面積92平方公尺之鐵皮屋、編
    號1036-8(D)部分面積459平方公尺之雜樹拆除，並將基地交
    還被上訴人。同時酌定相當擔保並為准免為假執行之宣告，
    並無不合。上訴意旨指摘原判決上述對其不利部分不當，求
    予廢棄改判，為無理由，其上訴應予駁回。
五、本件事證已臻明確，兩造所提其餘攻擊防禦方法及舉證，與
    判決結果不生影響，爰不一一論述。
六、據上論結，本件上訴人之上訴為無理由，爰依民事訴訟法第
    449條第1項、第78條，判決如主文。
中    華    民    國    98    年    4     月    8     日
                  民事第五庭    審判長法  官  林陳松
                                      法  官  王重吉
                                      法  官  古金男
以上正本係照原本作成。
如對本判決上訴，須於收受判決送達後20日內向本院提出上訴書
狀，其未表明上訴理由者，應於提出上訴後20日內向本院提出上
訴理由書（須按他造人數附具繕本）。
上訴時應提出委任律師為訴訟代理人之委任狀。具有民事訴訟法
第466條之1第1項但書或第2項之情形為訴訟代理人者，另應附具
律師及格證書及釋明委任人與受任人有該條項所定關係之釋明文
書影本。
                                      書記官  詹錫朋
中    華    民    國    98    年    4     月    8     日
                                                      Ｍ


司法院資訊處製作；財團法人民間司法改革基金會備份。
